【裁判字號】    97,交抗,1305
【裁判日期】    971106
【裁判案由】    聲明異議
【裁判全文】
臺灣高等法院臺中分院刑事裁定        97年度交抗字第1305號
抗  告  人
即受處分人  甲○○
上列抗告人即受處分人因違反道路交通管理處罰條例聲明異議案
件，不服臺灣彰化地方法院97年度交聲字第660號，中華民國97
年9月30日所為裁定，提起抗告，本院裁定如下:
    主  文
原裁定撤銷，發回臺灣彰化地方法院。
    理  由
一、本件原處分機關交通部公路總局臺中區監理所彰化監理站處
    分意旨略以：本件受處分人甲○○騎乘車牌號碼TT2-828號
    輕型機車，於民國97年3月24日20時19分許，在臺北市○○
    ○路與愛國西路口，因有「駕駛執照業經註銷仍駕駛機器腳
    踏車」之違規事由，為臺北市政府警察局中正第一分局員警
    掣單舉發，乃援引道路交通管理處罰條例第21條第1項第4款
    規定裁處受處分人罰鍰新臺幣（下同）6千元。受處分人聲
    明異議意旨則以：其對於93年違規並遭註銷駕照一事完全不
    知情，且彰監4字第裁64-AIM200539號裁決書之郵件送達流
    程有疏失，並無送達給任何人實際簽收，而彰化監理站事後
    亦未再行告知，已違反行政程序法中有關民眾權益的決定，
    須盡到一次一次通知民眾的基本精神原則，該註銷駕照之處
    分無效（備註：此法條已於95年6月30日後修正廢止），且
    應延伸本件處分一併撤銷等語。
二、經查本件受處分人確有原處分意旨所指，在上開時地，遭臺
    北市政府警察局中正第一分局員警舉發「駕駛執照業經註銷
    仍駕駛機器腳踏車」之事實一節，業經受處分人坦承無訛，
    並有該局北市警交字第AEW812861號舉發違反道路交通管理
    事件通知單乙紙在卷可稽，堪認為真實。而受處分人前遭逕
    行註銷駕駛執照之理由，乃因其於93年4月10日20時33分許
    ，在臺北市○○○路○段與基隆路1段路口，因「不依標誌標
    線號誌指示」違規為警逕行舉發，嗣由原處分機關依彰監4
    字第裁64-AIM200539號裁決書裁處罰鍰1千8百元，並記違規
    點數1點，罰鍰部分限於95年3月29日前繳納，逾期不繳者，
    自95年3月30日起易處吊扣駕駛執照2個月，並限於95年4月1
    3日前繳送；95年4月13日前未繳送駕駛執照者，自95年4月1
    4日起易處吊銷，並逕行註銷駕駛執照；駕駛執照吊（註）
    銷後，自95年4月14日起1年內不得重新考領駕駛執照。該裁
    決書委由郵政機關送達至異議人當時之戶籍地址「彰化縣湖
    鎮○○○街26號」（至95年5月18日始遷出），因未獲會晤
    應受送達人本人，亦無受領文書之同居人、受僱人或應受送
    達處所接收郵件人員，故將該送達文書寄存於轄內溪湖郵局
    ，受處分人於裁決送達後，未於法定期間聲明異議而告確定
    在案。嗣受處分人對於前次「不依標誌標線號誌指示」違規
    事件，未依裁決內容遵期繳納罰鍰，原處分機關乃進而予以
    易處吊（註）銷駕駛執照，及註銷駕駛執照，固屬有據。
三、惟按「為使行政行為遵循公正、公開與民主之程序，確保依
    法行政之原則，以保障人民權益，提高行政效能，增進人民
    對行政之信賴，特制定本法。」、「本法所稱行政程序，係
    指行政機關作成行政處分、締結行政契約、訂定法規命令與
    行政規則、確定行政計畫、實施行政指導及處理陳情等行為
    之程序。」，行政程序法第1條、第2條分別定有明文。行政
    機關之行政行為若無特別的排除行政程序法適用之明文規定
    ，自應受行政程序法之規範，俾確保依法行政之原則，以保
    障人民權益，提高行政效能，增進人民對行政之信賴。又行
    政機關行使公權力，就特定具體之公法事件所為對外發生法
    律上效果之單方行政行為，皆屬行政處分，不因其用語、形
    式以及是否有後續行為或記載不得聲明不服之文字而有異（
    司法院大法官會議釋字第423號解釋意旨參照） 。是以交通
    部公路總局依據該局之組織條例第8條規定制定交通部公路
    總局各區監理所組織通則，規範各區監理所組織，因此各區
    監理所依據道路交通管理處罰條例第92條第3項規定，所訂
    定之違反道路交通管理事件統一裁罰基準及處理細則，對於
    違反交通規則之裁決，自屬行政處分，亦應受行政程序法之
    規範。另按行政程序法第96條第1項第6款規定：行政處分以
    書面為之者其中應記載事項之一有「表明其為行政處分之意
    旨及不服行政處分之救濟方法、期間及其受理機關」。又觀
    諸違反道路交通管理事件統一裁罰基準及處理細則第45條規
    定：「違反道路交通管理事件，於行為人到案聽候裁決者，
    處罰機關經裁決後，應宣示裁決內容，並將聲明異議期間及
    提出書狀之機關，於宣示時一併告知，且記載於裁決書。違
    反道路交通管理事件，行為人不依規定自動繳納罰鍰，或不
    依通知限期到案，處罰機關逕行裁決者，得不宣示。但應依
    前項規定於裁決書載明應記載事項，並送達受處分人」。此
    規定即與上開行政程序法第96條第1項第6款規定之意旨相符
    ，且其中更強調「應依前項規定於裁決書載明應記載事項，
    並送達受處分人」。申言之，行政程序法中所重視之教示制
    度，於違反交通規則之裁決非但亦須為同一之適用，尚且須
    要特別注意遵守，除確保依法行政之原則外，同時俾便人民
    於不服時能依其教示適時提出救濟，以保障人民權益。
四、本件原處分機關於95年2月27日作成前案裁決書時，當時之
    道路交通管理處罰條例第65條第1項規定：「汽車所有人、
    駕駛人違反道路交通管理，經主管機關裁決後逾十五日未向
    管轄地方法院聲明異議，或其聲明異議經法院裁定確定，而
    不依裁決或裁定繳納罰鍰或不繳送汽車牌照、駕駛執照者，
    依左列規定處理之：一經處分吊銷汽車牌照或駕駛執照者，
    由公路主管機關逕行註銷。二經處分吊扣汽車牌照或駕駛執
    照者，按其吊扣期間加倍處分；仍不依限期繳送汽車牌照或
    駕駛執照者，吊銷汽車牌照或駕駛執照者，吊銷其汽車牌或
    駕駛執者。三罰鍰不繳者，按其罰鍰數額，易處吊扣汽車牌
    照或駕駛執照一個月至三個月；不依期限繳送汽車牌照或駕
    駛執照者，吊銷其汽車牌照或駕駛執照。」、同條第二項規
    定：「前項第三款之汽車所有人、駕駛人如無汽車牌照或駕
    駛執照可資易處吊扣時，得就原處分或裁定之罰鍰加倍處罰
    ；逾十五日後仍不繳納者，移送法院強制執行。」該裁處時
    之違反道路交通管理事件統一裁罰基準及處理細則第61條第
    1項第(1)至(3)款亦規定：違反道路交通管理事件，受處分人
    於裁決後逾二十日未向管轄地方法院聲明異議，或其聲明異
    議經法院裁定確定，而不依裁決或裁定繳納罰鍰或不繳送汽
    車牌照、駕駛執照者，依下列規定處理：(1)、罰鍰不繳者，
    如受處分人領有有效之汽車牌照、駕駛執照時，得以新台幣
    每滿一千元罰鍰折算易處吊扣汽車牌照、駕駛執照一個月，
    不足一千元者，以一千元計算，但易處吊扣期限不得逾三個
    月；受處分人仍不於十五日限期內繳送汽車牌照、駕駛執照
    者，吊銷其汽車牌照、駕駛執照。(2)、經處分吊扣汽車牌照
    、駕駛執照者，按其吊扣期間加倍處分，受處分人仍不於十
    五日限期內繳送汽車牌照或駕駛執照者，吊銷其汽車牌照或
    駕駛執照。(3)、經處分吊銷、註銷汽車牌照、駕駛執照者，
    由處罰機關逕行註銷。觀之該規定意旨，須受處分人於裁決
    後「逾二十日未向管轄地方法院聲明異議」，或「其聲明異
    議經法院裁定確定」而不依裁決或裁定繳納罰鍰或不繳送汽
    車牌照、駕駛執照者，才可依上開規定處理，且須符合前開
    要件不繳罰鍰，方易處「吊扣」汽車牌照或駕駛執照；受處
    分人仍不於十五日限期內繳送汽車牌照、駕駛執照者，才可
    「吊銷」汽車牌照或駕駛執照。其中易處「吊扣」汽車牌照
    或駕駛執照，或進而「吊銷」處分，均為迥異於原罰鍰內容
    效果之獨立處分，揆之上開理由欄三之說明，自應各自分別
    作成處分，並依法送達，以維護受處分人之聲明異議等訴訟
    權。故上開罰鍰逾期不繳後之易處「吊扣」或「吊銷」，應
    不得僅以一紙裁決書上註明罰鍰若干，限於何時前繳納，逾
    期不繳納罰款時，自某年某月某日起，易處吊扣汽車牌照或
    駕駛執照，並限於某年某月某日前繳送執行，若未於該日前
    繳送，自某年某月某日起易處吊銷汽車牌照或駕駛執照，並
    逕行註銷汽車牌照或駕駛執照。申言之，行政機關為行政處
    分時，雖可於行政處分上同時預告不履行該處分之法律效果
    ，然此僅係行政處分之「預告行為」，行為人不履行時，行
    政機關仍應另為一行政處分，以實現該不履行之法律效果，
    而非可逕依前開預告行為，不經另為處分，即執行其他易處
    之處分。苟允許上開行政行為，無異允許行政處分可以自己
    默默地進行，不予人民救濟機會，此戕害人民權益甚巨，且
    有違行政法裁量不得濫用之原則。換言之，上開95年7月1日
    修正施行前之道路交通管理處罰條例第65條及前開處理細則
    雖有當事人不依限繳納罰鍰之易處規定，但行政機關在執行
    該條規定，於當事人罰鍰不繳時，應另為「吊扣」之行政處
    分，若行為人仍不於期限內繳送執行時，再為一行政處分，
    易處「吊銷」，應依法如此循序漸進地處理，而非為省卻麻
    煩，可以在同一行政處分上同時諭知處罰鍰，若於期限內不
    繳，就直接易處吊扣，若仍不繳送，一定期限後，就直接易
    處吊銷，而可不必再通知當事人。
五、再者，書面之行政處分自送達相對人及已知之利害關係人起
    ；書面以外之行政處分自以其他適當方法通知或使其知悉時
    起，依送達、通知或使知悉之內容對其發生效力，為行政程
    序法第110條所明定。雖交通部為響應政府推動行政革新、
    簡化作業，而自89年6月1日起實施違規一次裁決作業；然確
    實落實依法行政之原則，才能以保障人民權益，增進人民對
    行政之信賴，如上開一次裁決之合法送達僅一次，卻對受處
    分人產生數個不同之法律效果，無異讓受處分人喪失前開法
    律所規定救濟之權利，不但違反前開行政程序法第96條第1
    項第6款、第110條及違反道路交通管理事件統一裁罰基準及
    處理細則第45條但書之規定，而且與母法（道路交通管理處
    罰條例）授權之目的未盡相符，亦與法律保留原則有違。綜
    上所述，應認交通部公路總局臺中區監理所彰化監理站95
    年2月27日彰監4字第裁64-AIM200539號裁決之送達，僅對受
    處分人產生屆期繳納罰鍰之行政處分效力，其據此裁處逕行
    註銷受處分人之駕駛執照，自非適法。則本件受處分人是否
    確有原處分意旨所載「駕駛執照業經註銷仍駕駛機器腳車」
    之違規事由，即非無疑。原審法院未詳予審究，遽以裁定駁
    回處分人之聲明異議，尚有未洽。本件抗告意旨，執此指摘
    原裁定不當，即有理由，應由本院將原裁定撤銷，發回原法
    院更為適法之裁定。
據上論斷，應依道路交通事件處理辦法第26條、刑事訴訟法第41
3條前段，裁定如主文。
中    華    民    國    97    年    11    月    6     日
            刑事第六庭  審判長法  官   李  文  雄
                              法  官   張  恩  賜
                              法  官   邱  顯  祥
上列正本證明與原本無異。
不得再抗告。
                              書記官  許  美  惠
中    華    民    國    97    年    11    月    6     日


司法院資訊處製作；財團法人民間司法改革基金會備份。
